臺灣高等法院臺中分院刑事裁定
110年度毒抗字第1182號
抗  告  人  
即  被  告  徐健閔



上列抗告人即被告因聲請觀察勒戒案件，不服臺灣苗栗地方法院
中華民國110年8月31日裁定（110年度毒聲字第550號）提起抗告
，本院裁定如下：
    主  文
抗告駁回。
    理  由
一、抗告意旨略以：抗告人即被告甲○○（下稱被告）對於有施用
    第二級毒品之事實，被告於警詢及偵查中坦承不諱，請酌被
    告已自白犯行，態度良好，僅有此次犯行施用毒品的行為。
    被告亦有正當工作，於台達化學工業股份有限公司頭份廠擔
    任作業員已達19、20年，且家中尚有須扶養年邁已70幾歲的
    母親及支付爺爺安養院之費用，請准予被告緩起訴並附命戒
    癮治療等語，並檢附證明：①勞工保險人投保資料表②薪資證
    明③台達化學工業股份有限公司員工（甲○○）識別證。
二、按犯毒品危害防制條例第10條之罪（按：即施用第一級、第
    二級毒品罪）者，檢察官應聲請法院裁定，或少年法院（地
    方法院少年法庭）應先裁定，令被告或少年入勒戒處所觀察
    、勒戒，其期間不得逾2 月，毒品危害防制條例第20條第1
    項定有明文。又毒品危害防制條例第20條第1 項規定之觀察
    、勒戒處分，並非對於施用毒品犯罪者之懲處，而係針對受
    處分人將來之危險所為預防、矯正措施之保安處分，目的係
    為斷絕施用毒品者之身癮及心癮，並屬強制規定，凡犯毒品
    危害防制條例第10條之罪者，經檢察官聲請，法院僅得依法
    裁定受處分人令入勒戒處所觀察、勒戒，並無自由裁量之餘
    地，亦無自由斟酌以其他方式替代或得以其他原因、被告之
    個人因素而免予執行之權。除檢察官審酌個案情形，依同條
    例第24條第1 項為附命完成戒癮治療之緩起訴處分，可排除
    適用觀察、勒戒之程序外，凡經檢察官聲請，法院僅得依法
    裁定令入勒戒處所觀察、勒戒，以查其是否仍有施用毒品傾
    向，並據以斷定幫助受處分人徹底戒毒之方法。
三、次按民國97年4 月30日修正公布之毒品危害防制條例第24條
    第1 項，採行「觀察、勒戒」與「緩起訴之戒癮治療」並行
    之雙軌模式，並無「緩起訴之戒癮治療」應優先於「觀察、
    勒戒」的強制規定，參諸毒品危害防制條例第24條第2 項規
    定、最高法院100 年度第1 次刑事庭會議決議之結論，檢察
    官對於「初犯」及「5 年後再犯」（現行毒品危害防制條例
    已修正為「3 年後再犯」）之施用毒品案件，如為附命完成
    戒癮治療之緩起訴處分，嗣該緩起訴處分被撤銷確定，檢察
    官應直接予以起訴或聲請簡易判決處刑，而不得再向法院聲
    請觀察、勒戒；反之，如係先向法院聲請觀察、勒戒，並視
    被告有無繼續施用毒品傾向，決定是否接受強制戒治，其於
    觀察、勒戒完畢或強制戒治期滿後，最終均可獲得不起訴處
    分，故如將後續不能完成戒癮治療及司法追訴之潛在風險一
    併納入考量，附命完成戒癮治療之緩起訴處分亦非必然有利
    於被告，是就保障被告利益之觀點而言，亦無必要將「緩起
    訴之戒癮治療」認係「觀察、勒戒」之前置處分。因此，檢
    察官本得依照個案實際情形，依法裁量決定採行何者為宜。
    且觀諸毒品危害防制條例之全部條文，並無課以檢察官於聲
    請觀察、勒戒裁定前，應訊問被告是否同意觀察、勒戒之規
    定，檢察官亦無於聲請書中說明不命被告接受戒癮治療理由
    之義務；另依毒品危害防制條例第24條第3 項授權訂定之毒
    品戒癮治療實施辦法及完成治療認定標準（下稱上開標準）
    第6 條：「檢察官為緩起訴處分前，應得參加戒癮治療被告
    之同意，並向其說明完成戒癮治療應遵守事項後，指定其前
    往治療機構參加戒癮治療」、「未滿二十歲之被告，並應得
    其法定代理人之同意」之規定可知，受戒癮治療者必須自行
    前往治療機構接受戒癮治療並遵守一定事項，一旦違反，其
    緩起訴處分即有可能遭到撤銷，並由檢察官依法追訴，故如
    檢察官欲依毒品危害防制條例第24條規定，以緩起訴方式替
    代觀察、勒戒時，自應詢問行為人是否同意接受戒癮治療，
    是緩起訴之戒癮治療，應屬法律賦予檢察官偵查裁量結果之
    作為，不得認為係施用毒品者所享有之權利；而是否給予施
    用毒品者為附命完成戒癮之緩起訴處分，既屬檢察官之職權
    ，法院原則上應尊重檢察官職權之行使，僅就檢察官之判斷
    有違背法令、事實認定有誤或其他裁量重大明顯瑕疪等事項
    ，予以有限之低密度審查。況毒品危害防制條例所規定之「
    觀察、勒戒」程序，係針對受處分人所為保安處分，目的在
    戒除行為人施用毒品身癮及心癮，以達教化與治療之目的，
    其立法意旨在幫助施用毒品者戒毒，性質上為一療程，而非
    懲罰，並屬強制規定，除檢察官審酌個案情形，依同條例第
    24條第1 項為附命完成戒癮治療之緩起訴處分外，凡經檢察
    官聲請法院裁定將被告送勒戒處所觀察、勒戒者，法院僅得
    就其聲請審查被告是否有施用毒品之行為，以及被告是否為
    「初犯」或為觀察、勒戒、強制治療執行完畢後「五年內再
    犯」（被告行為後，已修正為「三年內再犯」）而為准駁之
    裁定，並無自由斟酌以其他方式替代或得以其他原因免予執
    行之權。而是否給予被告為附命完成戒癮治療之緩起訴處分
    ，事屬刑事訴訟法第253 條之1 第1 項及第253 條之2 第1
    項第6 款特別賦予檢察官之職權，被告亦無聲請檢察官為緩
    起訴之權利，檢察官即使未為此部分理由之說明，於法亦無
    不合（最高法院103 年度台上字第2464號刑事判決參照）。
四、經查：
  ㈠本件被告基於施用第二級毒品甲基安非他命之犯意，於民國1
    10年5月16日20時許，在位於苗栗縣○○鎮○○里○○街00號之居
    所內，以將甲基安非他命置於玻璃球內燒烤後吸食煙霧之方
    式，施用甲基安非他命1 次。嗣於同月17日19時40分，因被
    告於警方在苗栗縣○○鎮○○里○○街00號執行搜索時在場，並經
    其同意採集尿液送驗，檢驗結果呈安非他命、甲基安非他命
    陽性反應反應而查悉上情。被告就上開犯罪事實坦承不諱（
    見偵卷第33至34頁），且其於110年5月17日19時40分為警採
    集尿液送驗之結果，係呈安非他命、甲基安非他命陽性反應
    ，此有中山醫學大學附設醫院檢驗科藥物檢測中心尿液檢驗
    報告（原始編號：110A122號）、採尿同意書、苗栗縣警察
    局苗栗分局偵辦違反毒品危害防制條例案件尿液鑑驗代碼對
    照表、毒品犯罪嫌疑人尿液採驗作業管制紀錄各1份附卷可
    查（見偵卷第23至26頁），堪認被告確有於上開時、地施用
    第二級毒品甲基安非他命之犯行。又被告前無因施用毒品經
    法院裁定觀察、勒戒或強制戒治之前案紀錄，有臺灣高等法
    院被告前案紀錄表在卷可憑（見本院卷第28頁），故本件檢
    察官斟酌個案具體情節，依毒品危害防制條例第20條第1 項
    之規定，向法院聲請觀察、勒戒之處遇措施，即難謂有裁量
    逾越、裁量濫用、裁量怠惰或違反比例原則之明顯違失。原
    審因檢察官之聲請，依據現行法律規定，而為適法之裁定，
    自屬正當。
  ㈡被告於抗告意旨中雖稱其坦承犯行，態度良好，為初犯，亦
    有正當的工作，且尚須扶養母親及支付爺爺安養院費用等，
    請求准予被告緩起訴並附命戒癮治療等云云。然毒品危害防
    制條例中關於觀察、勒戒之規定，乃係導入一療程觀念，針
    對受處分人將來之危險所為預防、矯治措施之保安處分，目
    的係在戒除受處分人施用毒品身癮及心癮之措施，以達教化
    與治療之目的，其立法意旨在幫助施用毒品者戒毒，非屬懲
    戒行為人之性質，核與刑罰執行之目的不同，且此為法律之
    強制規定，除有毒品危害防制條例第21條第1項規定犯同條
    例第10條之罪者，於犯罪未發覺前，自動向衛生福利部指定
    之醫療機構請求治療，醫療機構免將請求治療者送法院或檢
    察機關，以及同條例第24條第1項規定檢察官先依刑事訴訟
    法第253條之1第1項、第253條之2之規定，為附命完成戒癮
    治療之緩起訴處分，或於少年法院(地方法院少年法庭)認以
    依少年事件處理法程序處理為適當時，不適用第20條第1項
    之程序外，凡違反同條例第10條之規定者，檢察官即應依同
    條例第20條第1項規定，向法院提出聲請裁定令入勒戒處所
    觀察、勒戒，檢察官所為之聲請，倘無違背法令或明顯錯誤
    及裁量權之行使並無明顯瑕疵，法院亦僅得裁定令入勒戒處
    所執行觀察、勒戒。是本案檢察官審酌後未對被告為附命完
    成戒癮治療之緩起訴處分，而係聲請法院裁定觀察、勒戒，
    核屬其職權之行使，原裁定自僅得於檢察官聲請觀察、勒戒
    有理由時依法為准許之裁定，於法尚無裁定命附戒癮治療替
    代觀察、勒戒之權限。又觀察、勒戒處分之目的，係為矯正
    行為人反社會性格，而採用徹底隔絕毒品、專業諮商輔導或
    必要醫療支援等方法，協助其戒斷施用毒品之身癮及心癮。
    而為達上述目的，不得已於一定期間限制或拘束行為人之人
    身自由，既為法之所許，當無因個人工作或家庭等因素而免
    予執行之理。本件被告既有前揭施用毒品之行為，自有予以
    矯治並預防其將來繼續施用之必要性，至於被告為警查獲後
    是否坦承犯行、有無正當工作、以及是否須負擔家庭經濟等
    因素，均核與毒品危害防制條例第20條第1項、第3項裁定令
    入勒戒處所觀察、勒戒之要件無涉，亦非法定免除送觀察、
    勒戒之事由，不足採為解免其依法應受之觀察、勒戒處分，
    而撤銷原裁定之正當理由，故被告抗告意旨請求本院撤銷原
    裁定，改依緩起訴處分命附戒癮治療替代觀察、勒戒等云云
    ，並無理由。
　㈢至於被告於抗告意旨中，另陳述被告若同時受有觀察、勒戒
    及附命完成戒癮治療之緩起訴處分，不受法院已裁定觀察勒
    戒而影響等。惟，檢察官就本件被告施用毒品之犯行，僅向
    法院聲請本件送觀察、勒戒之裁定，並無另有附命完成戒癮
    治療之緩起訴處分或有聲請其他裁定等情事，此有臺灣高等
    法院被告前案紀錄表及苗栗地檢署110年度毒偵字第1055號
    偵查卷宗在卷可稽。另抗告意旨中雖亦陳述觀察勒戒處分執
    行條例第6條第2項等相關規定；惟查觀察勒戒處分執行條例
    第6條第2項規定：「受觀察、勒戒人入所時，應行健康檢查
    。有下列情形之一者，應拒絕入所：一、衰老、身心障礙，
    不能自理生活。二、心神喪失或現罹疾病，因勒戒而有身心
    障礙或死亡之虞。三、懷胎5月以上或分娩未滿2月。」、第
    4項規定：「前2項被拒絕入所者，應由檢察官斟酌情形，交
    監護人、法定代理人、最近親屬、醫院或其他適當處所。」
    、第5項規定：「第2項、第3項被拒絕入所之原因消滅後，
    應通知受觀察、勒戒人至勒戒處所執行。」此係規範受觀察
    、勒戒人有上開所列情況時，勒戒處所得拒絕其入所，被拒
    絕者，應由檢察官斟酌情形，交監護人、法定代理人、最近
    親屬、醫院或其他適當處所，於原因消滅後，仍應通知受觀
    察、勒戒人至勒戒處所執行。意即，是否已達應拒絕入所情
    形，實屬法院依毒品危害防制條例裁定令被告入勒戒處所觀
    察、勒戒之裁定確定後之執行問題，被告如符合觀察勒戒處
    分執行條例第6條第2項之情形，應俟本件觀察、勒戒裁定確
    定後、移送執行後，檢具證明資料，由執行機關斟酌處理，
    尚非預先於法院審查檢察官聲請的階段，即以觀察勒戒處分
    執行條例第6條第2項之規定，作為不予裁准觀察、勒戒的法
    律依據，抗告意旨所陳，亦無理由。
五、綜上所述，原裁定以被告確有施用第二級毒品之事實，且被
    告前無因施用毒品經法院裁定觀察、勒戒或強制戒治，因認
    檢察官之聲請為正當，依毒品危害防制條例第20條第1項、
    第3項規定，裁定令被告入勒戒處所觀察、勒戒，經核其認
    事用法均無不合，被告執前開情詞提起本件抗告，其抗告為
    無理由，應予駁回。
中　　華　　民　　國　　110 　年　　10　　月　　 6　　日
           刑事第三庭    審判長法　官  楊  真  明
　　　　　　　　　　　　       法　官  李  明  鴻
　　　　　　　　　　　　　     法　官  楊  欣  怡
以上正本證明與原本無異。
不得再抗告。
                                書記官  孫  銘  宏
　　　　　　　　　　　　　　　　
中　　華　　民　　國　　110 　年　　10　　月　　6 　　日